【裁判字號】    98,上,94
【裁判日期】    980519
【裁判案由】    撤銷區分所有權人會議決議
【裁判全文】
臺灣高等法院臺中分院民事判決            98年度上字第94號
上  訴  人  富豪財經大廈管理委員會
法定代理人  甲○○
訴訟代理人  丁○○
被 上訴 人  乙○○
            戊○○
共      同
訴訟代理人  丙○○
上列當事人間請求撤銷區分所有權人會議決議事件，上訴人不服
臺灣臺中地方法院97年度訴字第2266號97年12月26日第一審判決
，提起上訴，本院於98年5月5日言詞辯論終結，判決如下：
    主      文
上訴駁回。
第二審訴訟費用由上訴人負擔。
    事實及理由
一被上訴人主張：
 (一)被上訴人二人為富豪財經大廈之區分所有權人，上訴人於民
   國（下同）97年7月25日召集之區分所有權人會議（以下稱系
   爭會議），其選舉第二屆管理委員之決議方法違反住戶規約
   第7條第3項第1款之規定，說明如下：
  1.所謂規約，係指公寓大廈區分所有權人為增進共同利益，確
    保良好生活環境，經公寓大廈區分所有權人會議決議之共同
    遵守事項（公寓大廈管理條例第3條第12款參照）。關於規
    約在法律上之效力，除牴觸強行法規外，對區分所有權人均
    有拘束力，其效力甚至優先於任一法規。關於富豪財經大廈
    管理委員之選任，住戶規約第7條第3項規定：「三委員應以
    下列方式之一選任：(一)委員名額未按分區分配額時，採記名
    單記法選舉，並以獲出席區分所有權人及其區分所有權比例
    多者為當選。(二)委員名額按分區分配名額時，採無記名單記
    法選舉，並以獲該分區出席區分所有權人較多者為當選。」
    而富豪財經大廈總戶數為48戶、委員名額未按分區分配額，
    故選舉方式為記名單記法。所謂記名，係指選舉人應於選票
    上簽名；所謂單記法，則指不論被選舉人有幾位，選舉人僅
    能圈選一位，乃相對於連記法是指選舉人得同時圈選複數以
    上之被選舉人而言。單記法之優點在於不易配票，各被選舉
    人各憑實力爭取票數，所選出之當選人屬於同派系之機會較
    低，避免多數暴力之產生。茲因管理委員係受全體住戶所託
    ，須忠實公正執行職務，絕不可營私結黨，否則極易發生弊
    端，故富豪財經大廈社區住戶於95年9月15日制訂規約時，
    特別採用單記法。惟系爭會議採取之選舉方式，乃是將13名
    候選人名單公佈在黑板上，經資格審查後發給空白選票，每
    一選票由選舉人一一填寫，最多可填7位候選人，即選舉人
    得任選黑板上13名候選人中之7名為管理委員，此種選舉方
    式當屬連記法。
  2.系爭會議無視規約之存在，在未變更規約規定為連記法前，
    竟反於規約單記法之規定，逕採行連記法而選出甲○○等7
    名同派之委員，渠等97年7月30日所召開第一次委員會議，
    透過連記法選出之委員簡俊雄即表示其委員職務由父親簡森
    夫代替，並經列席委員一致鼓掌通過，故簡森夫即擔任財務
    委員。然簡森夫並非富豪財經大廈之區分所有權人，亦非該
    社區住戶，卻可擔任極具重要性之財務委員，此種私相授受
    之情事，竟然如此輕易發生，此即是為何當初規約要採行單
    記法之原因。
  3.縱令在場住戶部分同意（非全體同意）系爭會議所採行之選
    舉方式，但因未行變更規約之程序，系爭會議決議仍屬違反
    住戶規約之規定。蓋按「下列各目事項，應經區分所有權人
    會議決議：(一)規約之訂定及變更。」「區分所有權人會議討
    論事項，除第三款第一目至第五目應有區分所有權人三分之
    二以上及其區分所有權比例合計三分之二以上出席，以出席
    人數四分之三以上及其區分所有權比例占出席人數區分所有
    權四分之三以上之同意行之外。…」富豪財經大廈住戶規約
    第3條第3項第1款及同條第10項分別定有明文。該住戶規約
    第7條第3項第1款選舉辦法仍維持記名單計法，未曾經過修
    改或變更。而系爭會議亦未進行修改規約之議程，此由系爭
    會議會議紀錄第2頁末段記載「因時間關係對修改規約問題
    留待下次會議再行討論」即明，顯見於住戶規約修改或變更
    前，管理委員之選舉方式，仍應依現行住戶規約規定採記名
    單計法。又系爭會議除未修改規約外，就選舉方式亦無提出
    臨時動議討論表決，上訴人雖一再陳稱此選舉辦法是經全體
    在場人同意，但由97年11月18日勘驗光碟之畫面中，並未顯
    示有全體在場人同意、亦無多數人同意之情形；且由光碟畫
    面可看出，有關選舉辦法之爭議，乃甲○○等數人與管委會
    間之爭執事項，並非會議通知書之討論事項，亦非臨時動議
    ，乃屬未經表決之事項。雖然甲○○最後妥協同意用連記法
    選舉，但此乃渠等間有共識，焉能說是全體住戶之意見。上
    訴人所指出住戶拍手之畫面，僅寥寥數人，何來其所指「大
    多數」，更遑論「全體」。系爭會議就選舉方法究採單記法
    亦或連記法，並無列入議案討論，亦無以臨時動議提出討論
    ，最後採取連記法選舉，並非是住戶決議產生。上訴人雖稱
    選舉辦法形式上未變更規約，實質上多數同意云云，但其所
    稱「多數」同意，不僅與光碟畫面不合，且其「多數」之出
    席數及表決權數若何，亦未見上訴人說明。
  4.規約就選舉方式係採記名投票，則選舉人若未在選票上簽名
    以茲辨識者，該張選票自應以廢票論。茲查，系爭會議42張
    選票中，有2張選票完全未記載選舉人姓名、5張選票僅記載
    姓氏「尤」、2張選票僅記載姓氏「林」，顯與記名選舉有
    違，應以廢票論。系爭會議於計票時，未將此部分選票歸為
    廢票，仍以有效票論記，顯亦違背住戶規約第7條第3項規定
    。若論以廢票，則除許宇誠外，其他人均不足當選票數，系
    爭會議決議自應予撤銷。
 (二)按總會之召集程序或決議方法，違反法令或章程時，社員得
   於決議後三個月內請求法院撤銷其決議，民法第56條第1項前
   段定有明文。而公寓大廈管理條例對於區分所有權人會議之
   召集程序、決議方法違法時，究應如何處理，並無明文規定
   。惟依區分所有權人團體係由區分所有權人集合而成之社員
   團體以觀，其性質猶如民法中之社團總會，又區分所有權人
   團體固非社團，無獨立之法人格，然依公寓大廈管理條例第
   36條、第38條第1項之規定，管理委員會之職務之一即在執行
   區分所有權人會議決議之事項，且具有當事人能力，故為給
   予救濟途徑、便利紛爭解決，應認區分所有權人會議如有召
   集程序、決議方法上之瑕疵，各區分所有權人得適用民法第
   56條之規定，以管理委員會為上訴人，提起撤銷區分所有權
   人會議決議之訴。茲上訴人於97年7月25日召集之區分所有權
   人會議，其選舉第二屆管理委員之決議方法違反規約第7條第
   3項第1款之規定，為此提起本件訴訟，聲明：1.上訴人於97
   年7月25日所召集區分所有權人會議所為改選第二屆管理委員
   之決議應予撤銷；2.訴訟費用由上訴人負擔。
二上訴人則以：
 (一)依富豪財經大廈社區規約第7條第3項規定，選舉委員名額未
   按分區分配名額時採記名單記法選舉，名額按分區分配時採
   無記名單記法選舉。然富豪財經大廈是整棟完整建築，並無
   所謂分區與不分區分配名額之條件，故管理委員之選舉依記
   名或無記名，均合於規約之規定。
 (二)住戶規約規定單記法選舉，在各社區引發許多爭議，大部分
   社區規約皆引用內政部所訂規約範本，而住戶規約規定單記
   法選舉，就是引用規約範本所載。然在單記法選舉字義上就
   有爭議，依公職人員選舉罷免法第3條第1項規定，公職人員
   選舉以普通、平等、直接及無記名單記投票法行之；總統副
   總統選舉罷免法第21條規定，總統副總統需聯名登記選舉（
   聯記）。而住戶規約規定單記法選舉，與公職人員選舉罷免
   法規定單記投票之方法應屬有別。因為在實際施行上，小社
   區要行單記投票方法選舉（即每人只可選一名），根本行不
   通。如富豪財經大廈社區過半數為23戶，要選7位委員，往往
   因人數太少，若有投票集中少數人情形，即無法選足7位，此
   問題在許多社區都發生過，因此有許多社區為了不違反規約
   規定，採取候選人一個一個單獨投票表決選舉，以得票數最
   多者當選；也有開會當時，由區分所有權人共同再另訂辦法
   選舉。總之，憲法第129條有明文規定各種選舉應以普通、平
   等、直接及無記名投票之方法行之，在全體區分所有權人之
   共同決議，不違反憲法規定之普通、平等、直接及無記名投
   票之選舉方法，即應屬有效。富豪財經大廈97年7月25日區分
   所有權人會議選舉第二屆管理委員當時，第一屆委員會要以
   多人聯記選舉，遭多數區分所有權人反對，大家所提出之選
   舉辦法，就是上述所說採取候選人一個一個單獨舉票表決選
   舉，以得票數最多者當選，但遭主席反對，最後經大家一番
   討論才一致同意，以目前最接近單記選舉方法選舉。
 (三)被上訴人雖依民法56條第1項規定訴請撤銷系爭會議決議，但
   系爭會議關於第二屆管理委員之選舉，是在與會區分所有權
   人一致認同、一團和氣下完成，並無人異議。而被上訴人二
   人並未到場，又何來異議。
 (四)按富豪財經大廈乃十二層辦公大廈共48戶個別使用單元，依
   出席率三分之二之比例，必須有32戶之出席始合規定，惟第
   一屆大會出席人數為22人，不合三分之二標準宣告流會，並
   於95年9月15日依據該條例第32條規定，就同一議題重新召開
   大會，選出第一屆各委員組成第一屆富豪財經大廈管理委員
   會，至於有關訂定規約亦經討論，惟依據公寓大廈管理條例
   第31條第1項必須出席率三分之二之規定，而95年9月15日大
   會之出席率僅五分之一，對該條效力當無決議效果可言，而
   規約訂定之瑕疵，焉可以未有合法性決議條文，用以撤銷97
   年7月25日被原屆管委會自行召開之改選程序。
 (五)聲明：1.被上訴人之訴駁回；2.訴訟費用由被上訴人負擔。
三本件第一審對於被上訴人之請求判決勝訴，上訴人聲明不服，
  求為廢棄駁回被上訴人在第一審之訴。被上訴人則求為判決駁
  回上訴。
四本院審理之結果：
 (一)以下事項為兩造所不爭執：
  1.被上訴人二人為富豪財經大廈之區分所有權人。
  2.謝玉群（即上訴人原主委）於97年7月7日通知各區分所有權
    人將於97年7月25日召開區分所有權人會議，其通知單出席
    者注意事項欄記載：「(一)第一屆管理委員任期至97年8月31
    日期滿。(二)本次會議意旨在議決規約暨選舉第二屆管理委員
    ，以便使富豪財經大廈各項管理作業順利運作。(三)選舉方式
    ，選出7名管理委員，以投票選舉表決。」
  3.富豪財經大廈區分所有權大會會議記錄記載：「(一)主席（謝
    玉群）報告：…因第一屆管理委員會任期屆滿，今天開會最
    主要的目的是選舉第二屆管理委員，其次是修改住戶規約，
    首先進行選舉管理委員。(二)選舉第二屆管理委員：總幹事宣
    告選舉辦法－第二屆管理委員提名10名要選7名，選票上有
    10名請大家勾選7名，大家對選舉辦法有何意見。甲○○提
    出選舉應該更公開，要依規約規定採記名單記法選舉，應該
    當場提名當場選舉，自己提名自己也可以，候選人一一由全
    體表決，使選舉更透明化。主委謝玉群指出此次會議候選人
    是總幹事經電話一一訪問後推舉出來，應該可以算數。甲○
    ○指出尚有許多人有意參加選舉的人未被提名，並提出有意
    參選者名單給主席，甲○○再提議要依規約記名單記法選舉
    。有關選舉方法經過大家一番爭論後，大多數人同意選舉辦
    法是將13名候選人名單公佈於黑板上，經審查資格後發給空
    白選票，每一選票由選舉人一一填寫，最多可填寫七位候選
    人。有葉媛媚代理陳志昌、乙○○代理人賴羽淳、戊○○等
    三人因不同意選舉方式當場表示異議先行離去不予計票。選
    舉經過審查資格後發給42張選票，經公開投票後公開唱票，
    結果：徐宇誠41票、蔡仙媚24票、黃義芳27票、白芳怡24票
    、甲○○26票、林有仁24票、簡俊雄24票，以上七人當選第
    二屆管理委員。……因時間關係，對修改規約問題留待下次
    會議再行討論。註：會議當時並無筆記記錄，係採現場全程
    錄影記錄，本記錄係林和甲依錄影內容做成，特此說明。」
  4.95年9月1日訂立之富豪財經大廈管理委員會規約，其第3條
    第3項規定：「下列各目事項，應經區分所有權人會議決議
    ：(一)規約之訂定及變更。……」第7條第3項規定：「三委員
    應以下列方式之一選任：(一)委員名額未按分區分配名額時，
    採記名單記法選舉，並以獲出席區分所有權人及其區分所有
    權比例多者為當選。(二)委員名額按分區分配名額時，採無記
    名單記法選舉，並以獲該分區區分所有權人較多者為當選。
    」
  5.原審法院於97年11月18日勘驗系爭會議之錄影光碟，擇要記
    載如下：「一由該光碟所示，現場並沒有看見戊○○、乙○
    ○代理人賴羽淳。二有關選舉方式經大家一番爭論，最後採
    取之選舉辦法，是將13名候選人名單公布在黑板上，經審查
    資格後發給空白選票，每一選票由選舉人一一填寫，最多可
    填寫七位候選人。三甲○○於會議中有提出應該依規約所規
    定記名單記法選舉，但其尊重最後之方法選舉。四該次會議
    並未就變更選舉辦法提出臨時動議討論，但在場出席之區分
    所有權人經過討論後，最後是以第二點所示之選舉方法選出
    管理委員。」
 (二)按「總會之召集程序或決議方法，違反法令或章程時，社員
   得於決議後三個月內請求法院撤銷其決議。但出席社員，對
   召集程序或決議方法，未當場表示異議者，不在此限。」民
   法第56條第1項定有明文。而公寓大廈管理條例對於區分所有
   權人會議之召集程序、決議方法違反法令或規約時，究應如
   何處理，並無明文規定。惟依區分所有權人團體係由區分所
   有權人集合而成之社員團體觀之，其性質猶如民法中之社團
   總會；又區分所有權人團體固非社團，無獨立之法人格，然
   依公寓大廈管理條例第36條、第38條第1項規定，管理委員會
   之職務之一即在執行區分所有權人會議決議之事項，且具有
   當事人能力，故為給予救濟途徑、便利紛爭解決，應認為區
   分所有權人會議如有召集程序、決議方法上之瑕疵，各區分
   所有權人得適用民法第56條第1項規定，以管理委員會為被告
   ，提起撤銷區分所有權人會議決議之訴。查依卷附之富豪財
   經大廈區分所有權人列席簽到名冊所示（見原審卷第9、10頁
   ），被上訴人於97年7月25日之區分所有權人會議，乙○○係
   委由賴羽淳出席、戊○○則親自出席，而系爭會議會議記錄
   記載「有葉媛媚代理陳志昌、乙○○代理人賴羽淳、戊○○
   等三人因不同意選舉方式當場表示異議先行離去不予計票」
   、「記錄係林和甲依錄影內容作成」（見原審卷第86頁）。
   顯然被上訴人二人均有出席97年7月25日之區分所有權人會議
   ，且係於反對管理委員之選舉方式乃先行離去，自不能因上
   訴人事後所提出之錄影光碟未見被上訴人二人，詎認被上訴
   人二人未出席該次區分所有權人會議。被上訴人二人既然不
   同意選舉方式當場表示異議先行離去，則渠等於系爭會議決
   議後三個月內起訴請求撤銷該決議，於法核無不合。
 (三)本件被上訴人主張上訴人召集之系爭會議，其選舉第二屆管
   理委員之決議方法違反富豪財經大廈社區規約第7條第3項第1
   款之規定。而上訴人則抗辯富豪財經大廈是小社區，要行單
   記投票方法選舉根本行不通，故大多數與會區分所有權人同
   意變更選舉方式改選管理委員等語。準此，本件應審究之爭
   點為：1.95年9月15日之富豪財經大廈區分所有權人會議所通
   過之規約是否有效？2.97年7月25日之系爭會議選舉方式是否
   為依規約所訂之記名單記法？3.如非規約所規定之記名單記
   法，依出席區分所有權人大多數同意變更選舉方式改選管理
   委員，是否不違反規約？
 (四)95年9月15日之富豪財經大廈區分所有權人會議所通過之規約
   是否有效？
   上訴人於本院辯稱：謝玉群於95年9月15日召開之區分所有權
   人會議，因出席人數未達三分之二以上，僅有五分之一，其
   決議制定之規約，依公寓大廈管理條例第31條規定，應屬無
   效，被上訴人自不能依該規約提起本件撤銷之訴云云，然依
   同條例第32條第1項規定：「區分所有權人會議依前條規定未
   獲致決議、出席區分所有權人之人數或其區分所有權比例合
   計未達前條定額者，召集人得就同一議案重新召集會議；其
   開議除規約另有規定出席人數外，應有區分所有權人三人並
   五分之一以上及其區分所有權比例合計五分之一以上出席，
   以出席人數過半數及其區分所有權比例占出席人數區分所有
   權合計過半數之同意作成決議」。依卷附富豪財經大廈區分
   所有權人會議95年9月4日大會紀錄、95年9月15日第二次大會
   會議紀錄所示（見本院卷第77、82、83頁），富豪財經大廈
   有48戶所有權人，謝玉群於95年9月4日所召開之第一次區分
   所有權人會議，到會人員僅22位，因不合必須全體區分所有
   權人之三分之二出席始可決議之規定而宣告流會，再依公寓
   大廈管理條例第25條及第32條規定，就同一議題於95年9月15
   日重新召開會議，出席人數有21位，合於五分之一要求，經
   謝玉群逐條宣讀訂立之區分所有權人及住戶規約，全體出席
   人無異議決議通過。足見富豪財經大廈於95年9月15日區分所
   有權人會議所決議通過之住戶規約，仍合於公寓大廈管理條
   例第32條第1項之規定，該規約自屬有效成立，上訴人否認該
   規約之效力，要無可採。
 (五)97年7月25日之系爭會議選舉方式是否為依規約所訂之記名單
   記法？
  1.富豪財經大廈管理委員會規約第7條第3項規定：「三委員應
    以下列方式之一選任：(一)委員名額未按分區分配額時，採記
    名單記法選舉，並以獲出席區分所有權人及其區分所有權比
    例多者當選。(二)委員名額按分區分配名額時，採無記名單記
    法選舉，並以獲出席區分所有權人及其區分所有權比例多者
    當選。」。而富豪財經大廈總戶數為48戶，委員名額未按分
    區分配額，故選舉方式為記名單記法。所謂記名，係指選舉
    人應於選票上簽名；所謂單記法，則指不論被選舉人有幾位
    ，選舉人僅能圈選一位，乃相對於連記法是指選舉人得同時
    圈選複數以上之被選舉人而言。茲查，系爭會議採取之選舉
    方式，是將13名候選人名單公布在黑板上，經審查資格後發
    給空白選票，每一選票由選舉人一一填寫，最多可填寫7位
    候選人，而此種選舉方式，當屬連記法無疑。
  2.據上，系爭會議選任管理委員之選舉方式，並非規約所訂之
    記名單記法。
 (六)如非規約所規定之記名單記法，依出席區分所有權人大多數
   同意變更選舉方式改選管理委員，是否不違反規約？
  1.按所謂規約，係指公寓大廈區分所有權人為增進共同利益，
    確保良好生活環境，經區分所有權人會議決議之共同遵守事
    項，公寓大廈管理條例第3條第12款定有明文。富豪財經大
    廈之區分所有權人既然將選任管理委員之選舉方式明訂於規
    約中，各區分所有權人即有遵守之義務。而區分所有權人如
    認為規約所定選舉方式有窒礙難行之處，則應循變更規約途
    徑，以為因應解決。
  2.茲查，富豪財經大廈管理委員會規約第3條第3項規定：「下
    列各目事項，應經區分所有權人會議決議：(一)規約之訂定及
    變更。……」而系爭會議當日並未進行變更規約之議程，此
    由系爭會議會議紀錄第2頁末段記載「因時間關係對修改規
    約問題留待下次會議再行討論」即明；又系爭會議除未議決
    變更規約外，就選任管理委員之選舉方式，亦無提出臨時動
    議討論表決。故富豪財經大廈區分所有權人選任第二屆管理
    委員之選舉方式，仍應依現行住戶規約之規定採用記名單計
    法（富豪財經大廈之管理委員並未分區分配名額），不得任
    意改採其他選舉方法。至於上訴人所辯係依出席區分所有權
    人大多數同意變更選舉方式乙節，茲查：上訴人所稱該管理
    委員選舉方式之變更，其既未列入系爭會議之議決事項，亦
    未以臨時動議提出討論表決，該次會議更無作出變更管理委
    員選舉方式之決議，則縱使出席區分所有權人大多數同意變
    更選舉方式，亦僅為其共識而已，並不生變更規約之效力。
    其改採連記法選任管理委員，自仍屬違反規約。
 (七)綜上所述，系爭會議選任第二屆管理委員之選舉方式，係違
   反住戶規約。被上訴人依公寓大廈管理條例第1條第2項、民
   法第56條第1項前段規定，請求撤銷系爭會議所為改選第二屆
   管理委員之決議，為有理由，原審予以准許，尚無不合，上
   訴意旨指摘原判決不當，核無理由，應予駁回。
五本件事證已臻明確，兩造其餘攻擊防禦方法，核與判決結果不
  生影響，爰不逐一論述。
據上論結，本件上訴為無理由，依民事訴訟法第449條第1項、第
78條判決如主文。
中    華    民    國    98    年    5     月    19    日
                  民事第四庭    審判長法  官  陳蘇宗
                                      法  官  李寶堂
                                      法  官  黃永祥
以上正本係照原本作成。
如對本判決上訴，須於收受判決送達後20日內向本院提出上訴書
狀，其未表明上訴理由者，應於提出上訴後20日內向本院提出上
訴理由書（須按他造人數附具繕本）。
上訴時應提出委任律師為訴訟代理人之委任狀。具有民事訴訟法
第466條之1第1項但書或第2項之情形為訴訟代理人者，另應附具
律師及格證書及釋明委任人與受任人有該條項所定關係之釋明文
書影本。
                                      書記官  陳信和
中    華    民    國    98    年    5     月    20    日
                                                      Ｍ


司法院資訊處製作；財團法人民間司法改革基金會備份。
